---
title: "práctica_diversidad"
author: "Andrea Melissa Luna Pérez, Gabriela Chavez Resendiz, Paola Martinez Gamez"
date: "2026-03-18"
output: html_document
---

### Liga al repositorio.

<https://github.com/gabychares/practica_diversidad.git>

### Distribución de tareas.

```{r tareas, echo = FALSE}
Gabriela <- ("Desarrollé la función para calcular los diferentes índices de la diversidad alfa, cree la tabla resumen de estos índices, respondí las preguntas del inciso A de diversidad Alfa y la 14 del inciso E, le di formato al Rmarkdown, cree el README")

Andrea <- ("Subí los datos, calculé los incisos de la diversidad beta, contesté las preguntas del inciso de diversidad beta y las preguntas 15 y 16 de inciso E ")

Paola <- ("Cree otra tabla con las abundancias, hice las gráficas de curva de rarefacción y curvas de rango abundancia, contesté las preguntas de estos dos incisos ")

tabladetareas <- cbind (c(Gabriela, Andrea, Paola))
rows <- (c("Gabriela","Andrea","Paola"))
cols <- ("Tareas realizadas")
rownames(tabladetareas) <- rows
colnames (tabladetareas) <- cols
print (tabladetareas)
```

## **4.2 Diversidad alfa**

### Cargar la base de datos.

```{r Cargar los datos}

abundancias <- read.csv("02_rawdata/abundancias - Hoja 2.csv")

```

### Cargar las librerías requeridas

```{r}

library(tidyverse)
library(vegan)
library(iNEXT)

```

### Función para calcular los distintos índices de la diversidad alfa.

```{r Función para calcular la diversidad alfa}

divalf <- function (x){
  x -> abun
  as.numeric(abun) -> abun
  sum(abun) -> riqueza
  p <- (abun/riqueza)
  p <- p[p>0]
  H <- -(sum)(p*log(p)) #Calcula el índice de Shannon
  iS <- function(abun, riqueza){
    (abun / riqueza)^2 ->suma
    sum(suma)-> simp
    } # Calcula el índice de Simpson
  simp <- iS (abun, riqueza) #Investigué y tenía que como "llamar la función" con los argumentos que ocupaba
  
  ins <- function(simp){
    1/simp -> invs 
  } #Calcula el inverso de Simpson
  invs <- ins(simp)
  pielou <- (1/log(riqueza)) #Calcula el índice de Pielou
  
  Chao1 <- function(x){
    sum(x==1) -> singleton
    sum(x==2) -> doubleton

    (singleton)^2 -> f1
    (doubleton)*2 -> f2
    riqueza + (f1/f2) -> CHAO1
  }
  CHAO1 <- Chao1(x) 
return (c(riqueza,H, simp, invs, pielou, (as.integer(round(CHAO1)))))
  
}
```

### Calcular los diferentes índices para los sitios muestreados

```{r Calcular los diferentes índices para los sitios muestreados}

sitio1 <-divalf (abundancias$Sitio.1)
sitio2 <-divalf (abundancias$Sitio.2)
sitio3 <-divalf (abundancias$Sitio.3)
sitio4 <-divalf (abundancias$Sitio.4)
sitio5 <-divalf (abundancias$Sitio.5)
sitio6 <-divalf (abundancias$Sitio.6)
sitio7 <-divalf (abundancias$Sitio.7)

```

### Crear la tabla en la que se arrojaran los resultados.

```{r tabla }
Diversidad_alfa <- rbind(sitio1,sitio2,sitio3, sitio4,sitio5,sitio6,sitio7)
columnas <- c("Riqueza","Shannon", "Simpson", "Inv. Simpson", "Pielou", "CHAO1")
colnames(Diversidad_alfa) <- columnas
```

```{r table, echo = FALSE}
print (Diversidad_alfa)
```

### Guardar la tabla

```{r}
write.csv (Diversidad_alfa, "03_results/Diversidad_alfa.csv")

```

## **4.3 Curvas de rarefacción**

### Cargar librerias

```{r}
install.packages("iNEXT")
library(iNEXT)
install.packages("ggplot2")
library(ggplot2)
```

### Cargar los datos

```{r}
cr_matriz <- read.csv("02_rawdata/abundancias - Hoja 2.csv", row.names = 1)
# Usamos row.names = 1 para que los colores sean los nombres
```

### Convertir la matriz a una lista (formato para iNEXT)

```{r}
cr_lista <- as.list(cr_matriz)
```

### Calcular iNEXT

```{r}
resultados_cr <- iNEXT(cr_lista, q = 0, datatype = "abundance")
# q = 0 calcula la riqueza de especies
# datatype = "abundance" porque tienes conteos de individuos
```

### Graficar

```{r}
# type = 1 es la gráfica de Rarefacción (Individuos vs Riqueza)
Grafica_curva_rarefacción <- ggiNEXT(resultados_cr, type = 1) +
  scale_color_brewer(palette = "Accent")+
  labs(title = "Curvas de rarefacción e interpolación",
       x = "Número de individuos muestreados",
       y = "Riqueza de especies (q = 0)") +
  theme_classic(base_size = 12)
Grafica_curva_rarefacción
```

### Guardar grafica en la carpeta de resultados 

```{r}
ggsave(filename = "03_results/curva_rarefaccion.png", 
       plot = Grafica_curva_rarefacción, 
       width = 8, 
       height = 6, 
       dpi = 300)
```

## **4.4 Gráficas de rango-abundancia**

### Cargar librerias

```{r}
install.packages("tidyverse")
library(tidyverse)
install.packages("ggplot2")
library(ggplot2)
```

### Cargar los datos

```{r}
datos_ra <- read.csv("02_rawdata/abundancias - Hoja 1.csv")
```

### Ajustar los datos para que R los pueda leer.

```{r}
#  %>% para continuar y pasar al siguiente paso
rank_data <- datos_ra %>%
  # Pasa de tabla ancha a tabla larga, pone todas las columnas una debajo de otra.
  pivot_longer(cols = -sitios, names_to = "especie", values_to = "n") %>%
  # Quita las especies que tienen cero en ese sitio
  filter(n > 0) %>%
  # Agrupa por sitio para calcular rangos por separado
  group_by(sitios) %>%
  # Calculamos proporción y posición en el ranking
  #mutate()-Crea columnas nuevas
  mutate(prop = n / sum(n), # Divide la abundancia de cada especie entre el total del sitio (abundancia relativa)
         rango = rank(-prop, ties.method = "first")) %>% #Ordena las especies de mayor a menor abundancia, el #1 es la más abundante.
  ungroup() # Rompe los grupos para que R pueda volver a trabajar con la tabla completa
```

### Graficar

```{r}
grafica_rango_abundancia <- ggplot(rank_data, aes(x = rango, y = log10(prop), color = as.factor(sitios))) +
  #as.factor - convierte los números de los sitios en "etiquetas" para que R les asigne colores distintos.
  geom_line(linewidth = 0.9) + geom_point(size = 2) +
  scale_color_brewer(palette = "Accent") +
  labs(title = "Gráficas de rango-abundancia",
       x = "Rango de especie",
       y = "log10 (Abundancia relativa)") +
  theme_classic(base_size = 12) +
  facet_wrap(~sitios, scales = "free_x") # Divide la gráfica en 7, uno para cada sitio
#scales = "free_x" permite que si un sitio tiene 10 especies y otro solo 5, el eje X se ajuste al tamaño de cada uno.

grafica_rango_abundancia
```

### Guardar grafica en la carpeta de resultados 

```{r}
ggsave("03_results/grafica_rango_abundancia.png", grafica_rango_abundancia, width = 10, height = 7)
```

## **4.5 Diversidad beta**

### Cargar librerias

```{r}
library(vegan)
```

### Matrices de disimilitud

### Matriz con índice de Jaccard

```{r}

matriz <- abundancias_Hoja_1 [,-1] # quita la columna de "sitios", necesario porque solo es un identificador (no es especie ni abundancia) 
matriz

m_d_j <- as.matrix (vegdist (matriz, method = "jaccard", binary = TRUE))# vegdist es una función de la libreria vegan, calcula qué tan diferentes son los sitios. binary = TRUE: para que ignore las abundancias y solo convierta a 1 y 0
m_d_j
```

### Matriz con índice de Bray-curtis

```{r}
m_d_bc <- as.matrix (vegdist (matriz, method = "bray")) # el as.matrix para visualizar la matriz completa
m_d_bc
```

### Gráfico de heatmap

```{r}
library(reshape2) # paquete de R que facilita la transformación de datos entre los formatos ancho y largo

heatmap_beta<- function (indices, titulo){
  melt(indices) %>% # convierte la matriz de disimilitud a formato largo (con la que entiende ggplot)
    ggplot (aes (x=Var1, y=Var2, fill=value)) + # crea el heatmap. value es el valor de disimilitud y fill es para que le ponga color (dependiendo de las diferencias)
    geom_tile() + # para los cuadros del heatmap (cada cuadro es una comparación entre dos sitios)
    geom_text(aes(label = round (value,2)))+ # pone texto dentro del gráfico. round (value,2): es para redondear los numeros y dejar 2 decimales
    scale_fill_gradientn(colors= terrain.colors(200))+ # para el gradiente de colores (es gradientn para q use varios colores), el 200 son tonos distintos de esa paleta (terrain.colors )
    
    labs (title = titulo, x= "Sitios", y="Sitios")
    
}

h1j <- heatmap_beta(m_d_j, "Disimilitud de Jaccard")
h2b <- heatmap_beta(m_d_bc, "Disimilitud de Bray-Curtis")
```

### Guardar en carpeta de resultados

```{r}
ggsave ("03_results/heatmap_jaccard.png", plot= h1j, width = 9, height = 10)

ggsave ("03_results/heatmap_bray-curtis.png", plot= h2b, width = 9, height = 10)
```


## **5.Preguntas de Análisis y Reflexión**

#### A. Diversidad alfa — comparación entre índices

**a) Compara los valores de Shannon y Simpson entre todos los sitios. ¿Por qué pueden dar órdenes de ranking distintas?** Dado que la distribución de especies en cada sitio es diferente, así mismo estos índices toman valores distintos para realizar su cálculo, pues los resultados se interpretan de una manera diferente.

-   **¿Qué información adicional aporta cada uno?** Mientras que el índice de Shannon mide la equidad de especies, tomando en cuenta la dominancia de las especies, si no hay ninguna especie que domine este índice llegara a su mínimo, por otro lado, el índice de Simpson lo que da como resultado es la probabilidad de que se tomen dos individuos y estos pertenezcan a una misma especie, hablando así también de dominancia, si hay una especie que tenga una mayor dominancia esta probabilidad aumentará.

**b) ¿Qué sitio presenta la mayor equitatividad según Pielou? ¿Podría tener mayor equitatividad pero menor riqueza que otro sitio Explica con un ejemplo numérico concreto** El sitio 2 con un índice de Pielou 0.2749076, mientras que tiene una riqueza de 38, por el contrario el sitio 6, representa el sitio con una mayor riqueza, pero teniendo un índice de Pielou de 0.2201046, dado que los datos biológicos no son ecuaciones, es decir no siempre se va a obtener el resultado esperado. Obteniendo así los dos extremos, en donde el sitio con menor riqueza tiene una mayor equitatividad según Pielou, y el sitio con mayor riqueza una menor equitatividad según Pielou.

**c) Compara la riqueza observada (S) con el estimado de Chao1. ¿En qué sitio la brecha es mayor? ¿Qué implicación tiene esto para el diseño de un muestreo real?** La diferencia entre la riqueza observada y la esperada la cual se estimó con el índice de CHA01 no tiene una gran diferencia, incluso hay algunos sitios en el que la esperada es la misma a la observada. Este índice representa una gran implicación en un muestreo real, dado que en un muestreo real la probabilidad de que se realice un muestreo completamente a todas las especies, el realizar el cálculo de este índice permite e estimado de las especies reales, sin embargo, dado que es una estimación, no se puede asegurar la existencia de las especies esperadas.

**d) Si duplicaras el número de individuos muestreados en el sitio con menor riqueza, ¿Esperarías que Chao1 cambiará significativamente? Justifica ecológica y estadísticamente.**

No necesariamente, dado que CHAO1 lo que toma en cuenta es la presencia de especies raras (singletons y doubletons), el hecho de que se agreguen más individuos no quiere decir que estos van a tener un impacto en la riqueza, dado que si se duplicarán el número de individuos así tal cual se muestreo, los individuos pertenecen a la misma especie, para que pueda tener un cambio significativo se tendría que aumentar o disminuir la cantidad de singletons y/o doubletons

#### B. Curvas de rarefacción

**e) ¿Cuál sitio alcanza la asíntota más rápidamente? ¿Qué te dice eso sobre la estructura de la comunidad?**

El sitio 4 es el que alcanza la asíntota de forma casi inmediata, esto indica una diversidad extremadamente baja o nula. En este caso la asíntota está en el valor de 1 indicando que la comunidad esta totalmente dominada por una sola especie.

**f) Dos sitios pueden tener la misma riqueza observada pero curvas con pendientes muy distintas. ¿Cómo interpretas esa diferencia en términos de abundancias relativas?**

Aunque dos sitios puedan presentar la misma riqueza observada al final del muestreo, una diferencia en sus pendientes indica variaciones críticas en sus abundancias. Una pendiente más pronunciada, como en el Sitio 6, refleja una comunidad con mayor equidad, donde las especies tienen abundancias similares y una pendiente suave sugiere una alta dominancia.

**g) ¿A qué tamaño de muestra estandarizado compararías los sitios? Justifica tu elección y calcula la riqueza rarefactada para todos los sitios a ese nivel.**

Seleccionaria un tamaño de muestra estandarizado de 41 individuos, que representa el valor mínimo común entre todos los sitios analizados, esto permite nivelar el sesgo del conteo para evaluar la riqueza bajo las mismas condiciones de probabilidad, al realizar este ajuste, se puede determinar la riqueza rarefactada real de cada localidad.

#### C. Gráficas de rango-abundancia

**h) Identifica la forma general de cada curva (log-normal, geométrica, etc.). ¿Qué modelo ecológico subyace a cada forma? ¿Qué mecanismos comunitarios podrían explicarla?**

Los sitios 1, 5 y 6 muestran una forma de S suave característica del modelo Log-Normal, lo que sugiere comunidades maduras con un reparto de nichos complejo y alta estabilidad. 
Los sitios 2 y 7 presentan una caída más abrupta al inicio, asemejándose al modelo de Serie Geométrica, donde una especie dominante ocupa una fracción desproporcionada de los recursos. 
El sitio 4 representa el caso extremo de dominancia absoluta. 
Las formas más horizontales indican comunidades con una repartición más equitativa, mientras que las pendientes pronunciadas son típicas de ambientes perturbados o en etapas tempranas de sucesión donde la competencia favorece a unas pocas especies.

**i) ¿En qué sitio la especie más dominante representa la mayor fracción de individuos?¿Cómo se relaciona ese resultado con el índice de Simpson?**

La mayor fracción de individuos representados por una sola especie ocurre en el Sitio 4, donde la dominancia es total, seguido por el Sitio 2, cuya curva inicia en el punto más alto del eje Y. Este resultado tiene una correlación directa con el Índice de Simpson, ya que este parámetro cuantifica la probabilidad de que dos individuos seleccionados al azar pertenezcan a la misma especie. Por lo tanto, los sitios con curvas que inician con valores muy altos de abundancia relativa tendrán los valores más altos de Simpson, y los que esten representados por una sola especie tienen un valor igual a 1.

**j) Imagina que en un monitoreo de largo plazo una curva log-normal se convierte en geométrica. ¿Qué perturbación ecológica podría explicarlo?**

Este cambio estructural refleja una ruptura en el equilibrio de la comunidad, como un evento de contaminación química, deforestación o el impacto de una especie invasora agresiva. 

### D. Diversidad beta

**k) Analiza la matriz de Bray-Curtis. ¿Qué par de sitios es más diferente? ¿Es el mismo par más diferente según Jaccard? Si no coinciden, ¿a qué se debe?** 

El par más diferente según la matriz de Bray-Curtis es el sitio 2 y el sitio 4, ya que tienen el valor de 1, el cual en este índice significa que son completamente diferentes.
Al analizar la matriz de Jaccard, se observa que el mismo par (sitio 2 y sitio 4) presenta el mismo valor de disimilitud (valor = 1), por lo que ambos índices coinciden.

Con estos índices, sabemos que este par de sitios, no comparten especies (Jaccard) y además presentan diferencias máximas en sus abundancias (Bray-Curtis).

**l) ¿Qué componentes del recambio beta (reemplazo vs. anidamiento) podrían explicar los patrones que observas? (Pista: investiga el paquete betapart en R.)**

En la matriz se observan diferentes patrones los cuales indican que el reemplazo de especies es un componente que explica a los valores de disimilitud, los cuales son aquellos que no comparten especies, como por ejemplo el sitio 2 y el sitio 4, lo que indica que tienen comunidades muy diferentes. 

**m) Si estos sitios representaran puntos a lo largo de un gradiente altitudinal, ¿qué patrón de beta-diversidad esperarías según la teoría del dominio medio (mid-domain effect)? ¿Coincide con tus resultados?**

En los valores obtenidos de las matrices se obtuvieron valores altos y bajos de disimilitud, lo que nos dice que hay sitios que son muy diferentes y otros son más similares. Con respecto a la teoría del dominio medio, esperaría que la diversidad beta aumente hacia los extremos y disminuya en las zonas intermedias, ya que en estas zonas del medio son aquellos donde son más parecidos y en los extremos donde hay más diferencia entre los sitios.

### E. Síntesis e interpretación ecológica
**n) Construye una narrativa ecológica coherente: tomando todos los índices calculados, describe qué tipo de comunidad representa cada sitio (p. ej. perturbada, madura, oligoespéciosa) y propón una hipótesis sobre el proceso ecológico que generó esas diferencias**

Sitio 1, sitio 5, sitio 7,: se asemejan a una comunidad madura, si bien no son las que mayor riqueza presentan, los valores de equidad son altos y una riqueza no tan pobre, esto nos sugiere que en estos sitios diferentes poblaciones de especies están coexistiendo, sin la presencia de dominancia por alguna especie, logrando mantener la comunidad en equilibrio. 

Sitio 2 y Sitio 3: comunidades oligoespecíficas, estas son pobres en especies, pero se encuentran con los índices más altos de equidad, lo que nos habla de que no hay una especie dominante, esta comunidad al igual que el sitio 4, pueden tener como limitación para el desarrollo de más especies las condiciones ambientales y las capacidades que tienen que tener estas especies para poder subsistir. 

Sitio 4: Comunidad con dominancia de una especie, esto se puede ver determinado por las condiciones de esa comunidad, puede ser que se trata de climas muy extremos o con condiciones muy adversas que eso permite la dominancia de la especie capaz de tolerar estas circunstancias.

Sitio 6: Comunidad perturbada, a pesar de que hay una alta riqueza. la equidad es muy baja, esto nos habla de que hay dominancia, puede ser que haya habido algún fenómeno que haya cambiado las condiciones del ambiente, permitiendo que aquellas que sí logren subsistir en este dominen rápidamente.

**o) Si tuvieras que escoger un solo índice para monitorear la salud de estas comunidades a lo largo del tiempo, ¿cuál elegirías y por qué? ¿Cuáles serían sus limitaciones?**

El índice de shannon, ya que toma en cuenta dos componentes: la riqueza y la abundancia, lo cual permite detectar cambios en la pérdida o ganancia de especies, como en la dominancia de una especie sobre otra.
Entre sus limitaciones es que no distingue cuáles son las especies que cambian, además de no detectar cambios en especies que son poco abundantes.


**p) Propón un diseño de muestreo para un estudio real que permita calcular diversidad alfa y beta de manera robusta. Especifica: número de sitios, réplicas, tamaño mínimo de muestra y justificación estadística.**

Para un estudio real, sería necesario tomar muestras de 10 a 15 sitios con 3 réplicas por sitio, lo cual nos permitiria calcular la variación interna de cada sitio (diversidad alfa), además de hacer comparaciones entre todos estos sitios muestreados para calcular la diversidad beta. Además para un tamaño mínimo de muestra, podría ser definido por el punto donde una curva de acumulación de especies llegue a la asíntota.



